---
title: "ex. cap10"
output: html_document
date: "2024-12-05"
---

# pag. 

## 10.3
Un produttore di tessuti asserisce che la proporzione di ordini di materia prima che arriva in ritardo è p = 0.6. Se si osserva che in un campione casuale di 50 ordini, 24 arrivano in ritardo, l’ipotesi nulla che p = 0.6 dovrebbe essere rifiutata in favore di p < 0.6. In questo caso, la regione critica è definita da x ≤ 24, dove x è il numero di ordini nel campione che arriva in ritardo. (Utilizzare l’approssimazione normale.)
Calcolare la probabilità di commettere un errore di I tipo se la vera proporzione fosse p = 0.6.
```{r}
# H0 : p0 = 0.6
# H1 : p < 0.6

# errore I : rifiutare H0 quando è vera

  p0 = 0.6
  n = 50
  x_crit = 24       # approssimazione 0.05
  
  z = (24.5 - p0 * n) / sqrt(n * p0 * (1-p0))

  pnorm(z)

```

Calcolare la probabilità di commettere un errore di II tipo per le ipotesi alternative p = 0.3, p = 0.4 e p = 0.5.
```{r}
  p2 <- c(0.3, 0.4, 0.5)
  z2 <- (24.5 - p2 * n) / sqrt(n * p2 * (1-p2))

  1 - pnorm(z2)

```



















## 10.4
La proporzione di adulti di una piccola città in possesso di una laurea è stimato essere p = 0.6. Per verificare l’ipotesi, viene selezionato un campione casuale di 200 adulti. Sia x il numero di laureati nel campione. Se 110 ≤ x ≤ 130, allora non si dovrebbe rifiutare l’ipotesi nulla che p = 0.6, altrimenti si dovrebbe concludere che p ≠ 0.6. Utilizzare l’approssimazione normale.
Calcolare α, assumendo p = 0.6.
```{r}
  p0 = 0.6
  n = 200
  x_min = 110
  x_max = 130
  
  mu0 = n * p0
  sigma0 = sqrt(mu0 * (1-p0))
  
  alpha = pnorm(x_min - 0.5, mu0, sigma0) + (1 - pnorm(x_max + 0.5, mu0, sigma0)) 
    alpha
  
```






## 10.8
Un distributore di bevande è regolato in modo tale che la quantità di bevanda dispensata ha una distribuzione normale con media di 200 millilitri e deviazione standard di 15 millilitri. Il distributore viene controllato selezionando un campione di 9 bevande e misurando il contenuto medio. Se xbar appartiene all’intervallo 191 < xbar < 209, allora il distributore funziona in modo soddisfacente, altrimenti si conclude che μ ≠ 200 millilitri.
Calcolare la probabilità di commettere un errore di I tipo quando μ = 200 millilitri.
```{r}
# verifica di ipotesi per la MEDIA, varianza nota (Z)
# errore I
  mu = 200
  sigma = 15
  n = 9
  xbar1 = 191
  xbar2 = 209
  
  z_1 = (xbar1 - mu) / (sigma/sqrt(n))
  z_2 = (xbar2 - mu) / (sigma/sqrt(n))
  
  eI = pnorm(z_1) + (1-pnorm(z_2)) 
    eI

```

Calcolare la probabilità di commettere un errore di II tipo quando μ = 215 millilitri.
```{r}
# verifica di ipotesi per la MEDIA, varianza nota
# errore II
  mu = 215
  sigma = 15
  n = 9
  xbar1 = 191
  xbar2 = 209
  
  z_1 = (xbar1 - mu) / (sigma/sqrt(n))
  z_2 = (xbar2 - mu) / (sigma/sqrt(n))
  
  eII = pnorm(z_2) - pnorm(z_1)
    eII
    
```









## 10.10
In un articolo di ricerca, Richard H. Weindruch della UCLA Medical School sostiene che i topi con una vita media di 32 mesi potrebbero vivere circa 40 mesi se il 40% delle calorie nella loro dieta venisse sostituito da vitamine e proteine. 
C’è qualche ragione di credere che μ < 40, se 64 topi trattati con questa dieta hanno una vita media di 38 mesi e una deviazione standard di 5.8 mesi? Fissare un P-value per stabilire le conclusioni.
```{r}
# verifica di ipotesi per la MEDIA, varianza nota (Z)
  n = 64 
  mu = 32
  mu0 = 40
  xbar = 38
  sigma = 5.8
  
  z = (xbar-mu0) / (sigma/sqrt(n))
    z
  
  pnorm(z)
      
```






## 10.11
Un’azienda elettrica produce lampadine la cui durata ha approssimativamente una distribuzione normale con media 800 ore e deviazione standard 40 ore. 
Verificare l’ipotesi che μ = 800 ore contro l’ipotesi alternativa che μ ≠ 800 ore, considerando un campione casuale di 30 lampadine con durata media 788 ore. Per rispondere, fissare un P-value.
```{r}
# verifica di ipotesi per la MEDIA, varianza nota (Z)
  mu0 = 800
  sigma = 40
  n = 30
  xbar = 788
  
  z = (xbar - mu0) / (sigma/sqrt(n))
    z
  
  pvalue = 2*pnorm(z)       # moltiplico per 2 perchè il test è bilaterale
    pvalue
    
```






## 10.12
Verificare l’ipotesi che il contenuto medio dei contenitori di un particolare lubrificante è 10 litri se il contenuto medio di un campione casuale di 10 contenitori di lubrificante è rispettivamente: 10.2, 9.7, 10.1, 10.3, 10.1, 9.8, 9.9, 10.4, 10.3 e 9.8 litri. Fissare il livello di significatività α = 0.01 e assumere che la distribuzione dei contenuti sia normale.
```{r}
# verifica di ipotesi per la MEDIA, varianza ignota (t-student)
  mu0 = 10
  n = 10
  contenuto <- c(10.2, 9.7, 10.1, 10.3, 10.1, 9.8, 9.9, 10.4, 10.3, 9.8)
  
  s = sd(contenuto)
  xbar = mean(contenuto)
  
  t = (xbar-mu0) / (s/sqrt(n))
    t
  
  # si rifiuta H0 se pvalue < alpha    
  alpha = 0.01
  v = n-1
  
  pvalue = 2 * pt(-t, v)
    pvalue                    # non rifiuto H0
  
```












## 10.13
Si sostiene che le automobili percorrono in media 20000 chilometri all’anno. Per verificare questa affermazione viene chiesto a 100 automobilisti scelti a caso di dichiarare i chilometri percorsi con le proprie auto. Saresti d’accordo con l’affermazione fatta sapendo che la media calcolata sul campione è pari a 23500 chilometri con deviazione standard 3900 chilometri? Fissare un P-value per stabilire le conclusioni.
```{r}
# verifica di ipotesi per la MEDIA, varianza nota (Z)
  mu0 = 20000
  n = 100
  xbar = 23500
  sigma = 3900
  
  z = (xbar - mu0) / (sigma/sqrt(n))
    z
  
  v = n-1
  pvalue = 2*pt(-z, v)
    pvalue
  
```











## 10.14
Uno studio condotto presso l’Università del Colorado a Boulder ha evidenziato che correre aumenta la percentuale del tasso metabolico a riposo (RMR) nelle donne anziane. La media di RMR in 30 donne anziane che praticano la corsa era del 34.0% più elevata della media di RMR in 30 donne anziane sedentarie, e le deviazioni standard erano rispettivamente 10.5% e 10.2%. 
Si può sostenere che c’è stato un aumento significativo nella percentuale di RMR per le donne che praticano la corsa in confronto alle donne sedentarie? Si assuma che le popolazioni abbiano una distribuzione normale con varianze uguali. Fissare un 
P-value per stabilire le conclusioni.
```{r}
# verifica di ipotesi per la MEDIA di 2 CAMPIONI INDIPEDENTI, varianze uguali
  n1 = 30
  n2 = 30
  xbar1 = 34
  xbar2 = 0
  s1 = 10.5
  s2 = 10.2
  
  # deviazione standard combinata
  s12 = sqrt((s1^2*(n1-1) + s2^2*(n2-1)) / (n1+n2-2))
  
  t = (xbar1 - xbar2) / (s12 * sqrt(1/n1+1/n2))
    t
  
  v = n1+n2-2
  pvalue = pt(-t, v)
    pvalue

```


















## 10.15
L’esperienza passata indica che il tempo impiegato dagli studenti dell’ultimo anno di scuola superiore per completare un test standardizzato è una variabile casuale normale, con media 35 minuti. Se un campione casuale di 20 studenti dell’ultimo anno di scuola superiore impiegasse in media 33.1 minuti per completare questo test con deviazione standard 4.3 minuti, verificare l’ipotesi che μ = 35 contro l’ipotesi alternativa che μ < 35 minuti, per α = 0.05.
```{r}
# verifica di ipotesi per la MEDIA, varianza ignota
  mu0 = 35
  n = 20
  xbar = 33.1
  s = 4.3
  alpha = 0.05

  t = (xbar-mu0) / (s/sqrt(n))
    t

  v = n-1
  pvalue = pt(t, v)
    pvalue

  # rifiuto H0 perchè pvalue < alpha
    
```



## 10.16
Un imprenditore manifatturiero sostiene che la forza di tensione media della fibra A superi la forza di tensione media della fibra B di almeno 12 chilogrammi. Per verificare questa affermazione, 50 filamenti di ciascun tipo di fibra vengono testati in condizioni uguali. Per il filo di tipo A si osserva una forza di tensione media di 86.7 chilogrammi e una deviazione standard di 6.28 chilogrammi, mentre per il filo di tipo B si osserva una forza di tensione media di 77.8 chilogrammi e una deviazione standard di 5.61 chilogrammi. Verificare l’affermazione dell’imprenditore per α = 0.05.
```{r}
# verifica di ipotesi per la MEDIA di 2 CAMPIONI INDIPENDENTI, varianze ignote diverse
  d = 12
  nA = 50
  nB = 50
  xbarA = 86.7
  xbarB = 77.8
  sA = 6.28
  sB = 5.61
  alpha = 0.05
  
  sAB = sqrt( (sA^2 * (nA-1) + sB^2 * (nB-1)) / (nA+nB-2) )
  
  t = ((xbarA - xbarB) - d) / (sAB * sqrt(1/nA+1/nA))
    t
  
  v = nA + nB - 2
  pvalue = pt(t, v)
    pvalue

```



















## 10.24
Un campione casuale di 64 sacchetti di popcorn pesano, in media, 5.23 once con una deviazione standard di 0.24 once. Quale deve essere la dimensione del campione se la potenza desiderata per il test è 0.90, quando la vera media è 5.20? Si assuma che σ = 0.24.
```{r}
# dimensione campionaria per la MEDIA

  mu0 = 5.23
  mu1 = 5.20
  delta = mu0-mu1
  sigma = 0.24
  beta = 1-0.90
  alpha = 0.05
  
  z_a2 = qnorm(alpha/2)
  z_b = qnorm(beta)
  
  n = (z_a2 + z_b)^2 * sigma^2 / delta^2
    n
  
```








## 10.25
L’altezza media delle femmine di una classe di matricole di un certo college è stata, storicamente, di 162.5 centimetri, con una deviazione standard di 6.9 centimetri. Quale deve essere la dimensione del campione se la potenza desiderata per il test è 0.95, quando la vera altezza media differisce, da quella storica, di 3.1 centimetri? Si utilizzi α = 0.02.
```{r}
# dimensione campionaria sulla MEDIA
  mu = 162.5
  sigma = 6.9
  beta = 1-0.95
  delta = 3.1
  alpha = 0.02
  
  # se non è specificato il test, si considera bilaterale
  z_a2 = qnorm(alpha/2)
  z_b = qnorm(beta)
  
  n = (z_a2 + z_b)^2 * sigma^2 / delta^2
    n

```









## 10.26
Nell’American Heart Association journal Hypertension, i ricercatori affermano che i soggetti che praticano la Transcendental Meditation (TM) abbassano significativamente la loro pressione arteriosa. Se un campione di 225 maschi pratica la TM per 8.5 ore alla settimana con una deviazione standard di 2.25 ore, quale deve essere la dimensione del campione se si vuole ottenere una potenza del test di 0.8 quando la vera media del tempo di pratica della TM supera il valore ipotizzato di 
1.2⁢σ? Utilizzare α = 0.05.
```{r}
# dimensione campionaria sulla MEDIA
  mu0 = 8.5
  delta = 1.2 * sigma
  sigma = 2.25
  beta = 1-0.8
  alpha = 0.05
  
  # se non è specificato il test, si considera bilaterale
  z_a2 = qnorm(alpha/2)
  z_b = qnorm(beta)
  
  n = (z_a2 + z_b)^2 * sigma^2 / delta^2
    n
    
```










## 10.28
Un esperto di marketing di un’azienda produttrice di pasta crede che il 40% degli amanti della pasta preferisca come tipo di pasta la lasagna. Se 9 su 20 amanti della pasta scegliessero la lasagna come tipo di pasta, che cosa si potrebbe concludere sulla convinzione dell’esperto? Utilizzare un livello di significatività di 0.05.
```{r}
# verifica di ipotesi per la PROPORZIONE (Z)
  p0 = 0.40
  n = 20
  x = 9
  p = x/n
  
  sigmap = sqrt((p0*(1-p0)) / n)
  
  z = (p-p0) / sigmap
    z
  
  alpha = 0.05
  pvalue = 
    pvalue
    
```

























## 10.29
Un nuovo tipo di radar sta per essere adottato dal sistema di difesa missilistico. Il sistema viene verificato tramite un esperimento aereo in cui viene simulato un abbattimento o un mancato abbattimento. Se, date 300 prove, 250 risultano in un abbattimento, a un livello di significatività di 0.04, l’affermazione che la probabilità di un abbattimento con il nuovo sistema non supera la probabilità di 0.8 del sistema esistente si accetta o si rifiuta?
```{r}
# verifica di ipotesi per la PROPORZIONE (Z)
  n = 300
  x = 250
  p = x/n
  alpha = 0.04
  p0 = 0.8
  
  sigmap = sqrt((p0*(1-p0)) / n)
  
  z = (p-p0) / sigmap
    z
  
  
  pvalue = qnorm(1-alpha)
    pvalue
    
```

























## 10.30
Una compagnia energetica sostiene che un quinto delle abitazioni di una certa città utilizzano un riscaldamento a olio combustibile. Esiste qualche ragione di credere che meno di un quinto sono riscaldate da olio combustibile se, in un campione di 1000 abitazioni di questa città, 136 utilizzano l’olio combustibile? Utilizzare un P-value per stabilire le conclusioni.
```{r}
# verifica di ipotesi per la PROPORZIONE (Z)
  p0 = 1/5
  n = 1000
  x = 136
  p = x/n
  
  sigmap = sqrt((p0*(1-p0)) / n)
  
  z = (p-p0) / sigmap
    z
  
  
  pvalue = 1-pnorm(z)
    pvalue
  
```





















## 10.34
La quantità dei contenitori di un particolare lubrificante ha una distribuzione normale, con varianza di 0.03 litri. Verificare l’ipotesi che $σ^2 = 0.03$ contro l’ipotesi alternativa che $σ^2 ≠ 0.03$, per il campione casuale di 10 contenitori. Utilizzare un P-value per stabilire le conclusioni.
```{r}
# verifica di ipotesi della VARIANZA
  x <- c(10.2, 9.7, 10.1, 10.3, 10.1, 9.8, 9.9, 10.4, 10.3, 9.8)
  
  sigma0 = 0.03
  n = 10
  s2 = var(x)
  
  chi2 = (s2*(n-1)) / sigma0
    chi2
    
  
  v = n -1   
  pvalue = 2 * (1-pchisq(chi2, v))
    pvalue

```





















## 10.35
In Virginia, le aflatossine prodotte dalle muffe cresciute sulle coltivazioni di arachidi devono essere monitorate. Un campione di 64 partite di arachidi rivela che i livelli di aflatossine sono, in media, di 24.17 ppm, con una varianza di 4.25 ppm. Verificare l’ipotesi che $σ^2 = 4.2$ ppm contro l’ipotesi alternativa che $σ^2 ≠ 4.2$ ppm. Utilizzare un P-value per stabilire le conclusioni.
```{r}
# verifica di ipotesi della VARIANZA
  n = 64
  mu = 24.17
  sigma0 = 4.2
  s2 = 4.25
  
  chi2 = (s2 * (n-1)) / sigma0
    chi2
  
  v = n - 1
  pvalue = 2 * (1 - pchisq(chi2, v))
    pvalue     
    
  # non rifiuto H0
  
```















## 10.36
Un distributore automatico di bevande viene considerato fuori controllo se la varianza del contenuto erogato supera 1.15 decilitri. Se un campione casuale di 25 bevande avesse una varianza di 2.03 decilitri, si potrebbe affermare che, a un livello di significatività di 0.05, il distributore è fuori controllo? Assumere che il contenuto di bevanda abbia una distribuzione approssimativamente normale.
```{r}
# verifica di ipotesi della VARIANZA
  sigma0 = 1.15
  n = 25
  s2 = 2.03
  alpha = 0.05
  
  chi2 = (s2 * (n-1)) / sigma0
    chi2
  
  v = n - 1
  pvalue = 1 - pchisq(chi2, v)
    pvalue     
    
  # rifiuto H0 perchè pvalue < alpha
  
```







